ACORDAO-COMPLETO-2521349

ACÓRDÃO 1388/2022 ATA 22/2022 - PLENÁRIO

VISTOS, relatados e discutidos estes autos em que se analisa o Relatório de Monitoramento realizado pela Secretaria de Controle Externo da Defesa Nacional e da Segurança Pública- SecexDefesa, por força do comando inserto no subitem 9.2 do Acórdão 543/2016-TCU-Plenário, proferido nos autos do TC-Processo 025.650/2014-9, que apreciou o Relatório da Auditoria Operacional realizada no Comando do Exército - Estado-Maior do Exército/EME, em atendimento ao Acórdão 3322/2013-TCU-Plenário (Sessão de Caráter Reservado) , prolatado, no âmbito do TC Processo 016.424/2013-1, acerca da organização e da forma como está estruturado o Sistema Integrado de Monitoramento de Fronteiras - Sisfron.
ACORDAM os Ministros do Tribunal de Contas da União, reunidos em Sessão do Plenário, ante as razões expostas pelo Relator, em:
9.1. considerar cumpridas as recomendações constantes dos subitens 9.1.1.1, 9.1.1.2, 9.1.1.3, 9.1.2.1, 9.1.2.2 e 9.1.3.2 do Acórdão 543/2016-TCU-Plenário;	
9.2. considerar justificado o não-atendimento da recomendação constante do subitem 9.1.3.1. do Acórdão 543/2016-TCU-Plenário;	
9.3. enviar cópia desta deliberação ao Comando do Exército e ao Ministério da Defesa; e 	
9.4. arquivar este processo, com fundamento art. 169, inciso V, do Regimento Interno/TCU.

Relatório de monitoramento de acórdão que apreciou auditoria operacional no projeto-piloto do Sistema Integrado de Monitoramento de Fronteiras (Sisfron).

Comando do Exército e Ministério da Defesa.

3. Interessado: Tribunal de Contas da União.

13.1. Ministros presentes: Ana Arraes (Presidente), Walton Alencar Rodrigues, Benjamin Zymler, Bruno Dantas e Vital do Rêgo.
13.2. Ministro-Substituto convocado: Augusto Sherman Cavalcanti.
13.3. Ministros-Substitutos presentes: Marcos Bemquerer Costa (Relator) e André Luís de Carvalho.

MARCOS BEMQUERER

Trata-se do Monitoramento do Acórdão 543/2016-TCU-Plenário, por meio do qual, em síntese, foi apreciada auditoria operacional no projeto-piloto do Sistema Integrado de Monitoramento de Fronteiras (Sisfron) , nos autos do TC Processo 025.650/2014-9, tendo sido efetuadas recomendações ao Escritório de Projetos do Exército, ao Estado-Maior do Exército e ao Ministério da Defesa.  
2.	As recomendações objeto de acompanhamento que estão contidas no aludido decisum são as seguintes (peça 90) :
"9.1 endereçar as seguintes recomendações: 
9.1.1 ao Escritório de Projetos do Exército (EPEx) que: 
9.1.1.1 condicione a decisão de continuar ou não a expansão do projeto Sisfron para as próximas fases, antes do término do projeto-piloto, à realização de análises que considerem os pontos positivos e negativos envolvidos em cada opção, de modo que a escolha adotada reflita a relação custo-benefício mais favorável ao interesse público, abordando os seguintes aspectos: lições aprendidas em relação a estrutura e processos de gestão, funcionalidade sistêmica dos equipamentos e serviços, custos de desmobilizações e de renovações contratuais, perda de mão-de-obra altamente qualificada, retardos contratuais, histórico orçamentário de aporte de recursos ao projeto, cenário econômico-fiscal, impacto da variação cambial nos custos do projeto, e prejuízos erário e ao projeto provenientes de eventual descontinuidade ou redesenho do projeto; 
9.1.1.2 após as análises de reavaliação do Projeto, na forma indicada no subitem anterior, adote medidas visando à realização do Plano de Gerenciamento do Projeto para o Sisfron e os respectivos planos auxiliares, compatíveis com a complexidade, a materialidade dos recursos envolvidos e a duração do projeto Sisfron; 
9.1.1.3 avalie a oportunidade e a conveniência da adoção das medidas de controle constantes da Matriz de Riscos de Gestão do Sisfron (peça 68) para reduzir os riscos residuais apontados a níveis de tolerância aceitáveis; 
9.1.2 ao Estado-Maior do Exército - EME que: 
9.1.2.1. implante de sistema informatizado único de gerenciamento de projetos que integre as informações de todos os subprojetos do Sisfron, permita atualizações tempestivas e seja acessível a todos os membros da equipe, resguardados os devidos níveis de acesso; 
9.1.2.2 adote medidas para gerenciar a rotatividade dos recursos humanos empregados na gestão e na execução do Sisfron, em razão, principalmente, do longo prazo (cerca de 10 anos) de implantação do projeto; 
9.1.3 ao Ministério da Defesa/MD que: 
9.1.3.1 implemente procedimentos visando à elaboração de normativo estabelecendo modelo de Estudo de Viabilidade de Transferência de Tecnologia (EVToT) a ser adotado pelos comandos militares, orientando, pelo menos, quanto aos seguintes aspectos: mapeamento da base industrial e tecnológica de defesa (BITD) relacionada às tecnologias que se desejam obter a partir do projeto de desenvolvimento ou de aquisição de equipamento ou sistema de emprego militar, cotejando tal informação com as tecnologias oferecidas ou a serem negociadas no contrato principal; e estimativa de acréscimo contratual em consequência dos acordos de compensação envolvendo transferência de tecnologia; 
9.1.3.2 considerando ser da sua responsabilidade, conforme PPA 2016-2019, a implantação dos projetos estratégicos de defesa, avalie a possibilidade de compartilhar com os Comandos Militares os resultados do presente trabalho, bem como a Matriz de Avaliação de Riscos da Gestão do PEE Sisfron, observando-se o sigilo das informações, com vistas à disseminar as informações relativas a riscos e controles inerentes a projetos estratégicos de defesa e a induzir práticas de gestão com maior probabilidade de sucesso;"
3.	Transcrevo, a seguir, com os devidos ajustes de forma, a instrução do Auditor Federal de Controle Externo da Secretaria de Controle Externo da Defesa Nacional e da Segurança Pública - SecexDefesa em que o presente feito é analisado (peça 152) e que contou com a anuência do seu corpo dirigente (peça 153) :
"4. Preliminarmente, esta unidade técnica identificou a necessidade de suprir lacunas de informações sobre o grau de atendimento das recomendações ora monitoradas, razão pela qual propôs (peça 131) :
I - expedir diligência ao Escritório de Projetos do Exército, para que informe:
se o projeto-piloto do Programa Sisfron foi concluído, se atingiu o objetivo de demonstrar a viabilidade do programa Sisfron e se está tomada a decisão de continuar a expansão do programa para suas demais etapas;
se foram estabelecidos, na forma recomendada no item 9.1.1.2 do Acórdão 543/2016-TCU-Plenário, o Plano de Gerenciamento do Sisfron e os seus respectivos planos auxiliares com abrangência sobre todo o programa e os encaminhe para análise, caso tenham sido implementados, juntamente com os planos de gerenciamento das tranches, mencionados no Ofício 78-EPEx/EME, de 21/1/2021 (peça 129, p. 6) , acompanhados de seus anexos;
se adotou as medidas de controle constantes da matriz de riscos carreada à peça 68, recomendada no item 9.1.1.3 do Acórdão 543/2016-TCU-Plenário, e se elas estão consideradas no plano de gerenciamento de riscos mencionado no Ofício 78-EPEx/EME, de 21/1/2021 (peça 129) , sem prejuízo da remessa do referido plano para análise;
II - reiterar diligência ao Ministério da Defesa para que encaminhe:
a normatização para implantação do Estudo de Viabilidade de Transferência de Tecnologia (EVToT) ; e 
a Diretriz Normativa de Obtenção de Produtos de Defesa e de Sistemas de Defesa do Ministério da Defesa, com os documentos componentes dessa diretriz.
5. 	Promovidas as diligências propostas por meio do Ofício 29703/2021-TCU/Seproc (peça 134) e 29798/2021-TCU/Seproc (peça 136) , a Secretaria-Geral do Ministério da Defesa respondeu por meio do Ofício 15486/AGE/SG-MD (peça 138) , apresentando cópia da Portaria 78/GM-MD e seus anexos (peça 139) . Já o Escritório de Projetos do Exército (EPEx) apresentou suas respostas às peças 144-150. Todas as respostas serão analisadas adiante.
EXAME TÉCNICO
Respostas do Escritório de Projetos do Exército
6. 	Segundo o EPEx (peça 148) :
	a) o projeto-piloto do Programa Sisfron foi concluído e restou demonstrada a viabilidade do programa Sisfron, considerando os diversos exercícios de avaliação técnico-operacional e operações levadas a efeito, tanto do ponto de vista de concepção sistêmica, quanto pelo adequado dimensionamento de recursos necessários para a expansão para as novas fases;
	b) a proposta de expansão para as demais fases foi levada à consideração do Conselho Superior de Racionalização e Transformação do Exército (CONSURT) , colegiado composto pelos membros do Alto Comando do Exército (ACE) , os quais decidiram pela expansão do Programa;
	c) o Plano de Gerenciamento do Sisfron e os seus respectivos planos auxiliares com abrangência sobre todo o programa, juntamente com os planos de gerenciamento das tranches, mencionados no Ofício 78-EPEx/EME, de 21/1/2021 (peça 129, p. 6) , acompanhados de seus anexos foram encaminhados e juntados à peça 143-147;
	d) foram adotadas as medidas de controle constantes da matriz de riscos carreada à peça 68, recomendada no subitem 9.1.1.3 do Acórdão 543/2016-TCU-Plenário, e estão sendo consideradas no plano de gerenciamento de riscos mencionado no Ofício 78-EPEx/EME, de 21/1/2021 (peça 129) ;
	e) foram encaminhadas tabelas comparativas para resposta ao TCU, apresentando estudo onde se pode observar:
	- uma análise entre os valores levantados pelo EPEx, TCU e 2ª Tranche;
	- um resumo comparativo entre os valores levantados inicialmente pelo EPEx; apontados pelo TCU; e sua reavaliação na 2ª Tranche. Alguns Riscos não puderam ser avaliados por não constarem igualmente em todas as colunas;
	- dois gráficos apontando o aumento do grau de risco em diversos pontos levantados inicialmente pelo EPEx, considerados na 2ª Tranche, em consonância com a avaliação realizada pelo TCU.
	e) foram enviados também, como anexos, os planos de gerenciamento de riscos das 1ª e 2ª Tranches, dentro dos respectivos planos de gerenciamento das Tranches;
	f) deve-se salientar que, à medida que a execução do Programa avança, são naturais as reavaliações dos riscos inicialmente mensurados, quer pela expertise que se vai alcançando na condução das atividades, quer pela diminuição ou agravamento de um risco levantado;
	g) concluiu-se que os riscos levantados foram considerados e evoluídos ao longo do tempo, servindo para mitigar e/ou eliminar os riscos existentes.
Análise
7. 	Com fundamento nas informações prestadas pelo EPEx, comprovou-se que o projeto-piloto foi concluído e que se atingiu o objetivo de demonstrar a viabilidade do programa Sisfron, tomando-se a decisão de continuar a expansão do programa para suas demais etapas, restando atendida a recomendação contida no subitem 9.1.1.1 do acórdão monitorado.
8. 	O EPEx também apresentou o plano de gerenciamento do Sisfron e planos auxiliares com incidência sobre todo o programa, bem como os planos relativos às tranches, estes mencionados no Ofício 78-EPEx/EME, de 21/1/2021, p. 6, restando também atendida a recomendação constante no subitem 9.1.1.2 do Acórdão 543/2016-TCU-Plenário.
9. 	Também se verificou que o referido Escritório de Projetos adotou as medidas de controle constantes da matriz de riscos carreada à peça 68, as quais estão sendo consideradas no plano de gerenciamento de riscos mencionado na resposta contida na peça 129, atendendo assim a recomendação expedida via subitem 9.1.1.3 do Acórdão 543/2016-TCU-Plenário.
Respostas do Ministério da Defesa
10.  Via Ofício 15486/AGE/SG-MD (peça 138) , a Secretaria-Geral do Ministério da Defesa informou que:
a) As Forças Armadas possuem autonomia administrativa, orçamentária e financeira, nos termos da Lei Complementar 97, de junho de 1999;
b) As Forças Armadas possuem necessidades distintas, decorrentes das suas culturas e finalidades diversas, o que resulta em equipamentos e sistemas com características;
c) Todas as aquisições feitas pelas três Forças estão sujeitas a rigorosos processos de seleção e de controle e esses processos vêm sendo constantemente aprimorados ao longo dos últimos anos;
d) Reafirmamos a posição apresentada anteriormente de que o pretendido 'Estudo de Viabilidade de Transferência de Tecnologia (EVToT) ' é, na verdade, um processo complexo de avaliação da viabilidade de transferência tecnológica, que envolve não apenas o mapeamento da Base Industrial e Tecnológica de Defesa (BITD) , relacionada às tecnologias que se desejam obter a partir do projeto de desenvolvimento ou de aquisição de equipamento ou sistema de emprego militar, mas envolve também o cotejamento das informações com as tecnologias oferecidas;
e) A Portaria Normativa nº 78/GM-MD, de 2 de setembro de 2019, que 'Aprova a Diretriz de obtenção Conjunta de Produtos de Defesa (PRODE) e de Sistemas de Defesa (SD) para a administração central do Ministério da Defesa e para as Forças Armadas', estabeleceu os procedimentos necessários para o processo de avaliação da viabilidade de transferência tecnológica, respeitando a autonomia administrativa das Forças Armadas; e
f) Ratifica-se o entendimento anteriormente manifestado de que o offset não gera custo para a Contratante, não existindo quaisquer acréscimos contratuais no contrato principal em consequência do Acordo de Compensação, sendo este um documento destacado do Contrato Principal, não caracterizando, assim, objeto do contrato. Vale esclarecer que a valoração do offset é feita por meio de multiplicadores, que expressam o grau de interesse do Contratante, viabilizando, ao país demandante, o fomento a sua BID.
Análise
11. Em que pese o MD ter apresentado a Diretriz Normativa de Obtenção de Produtos de Defesa e de Sistemas de Defesa do Ministério da Defesa, com os documentos componentes dessa diretriz, nos termos da Portaria 78/GM-MD, de 2/9/2019, e seus anexos, juntada aos autos à peça 139, verifica-se que não se procedeu a normatização para implantação do Estudo de Viabilidade de Transferência de Tecnologia (EVToT) , como recomendado no subitem 9.1.3.1 do Acórdão monitorado, sob o argumento de que tal estudo envolve processo complexo de avaliação da viabilidade de transferência tecnológica e não apenas o mapeamento da Base Industrial e Tecnológica de Defesa (BITD) , relacionada às tecnologias que se desejam obter a partir do projeto de desenvolvimento ou de aquisição de equipamento ou sistema de emprego militar.
12. Assim, o MD, por entender que o EVToT é um processo complexo que envolve também o cotejamento das informações com as tecnologias que se desejam obter, não atendeu à recomendação constante do subitem 9.1.3.1 do Acórdão 543/2016-TCU-Plenário, relator Ministro-substituto Marcos Bemquerer Costa.
13. De toda forma, não será proposta qualquer medida adicional em relação a esse assunto, haja vista que há processo pendente de apreciação de mérito, aguardando manifestação do relator, em que ele foi avaliado novamente, com propostas direcionadas ao Ministério da Defesa e ao Comando da Aeronáutica que visam o aprimoramento da gestão de acordos de compensação no âmbito das Forças Armadas.
14. Trata-se do TC Processo 039.879/2020-8, relatório de auditoria integrada realizada para avaliar a transferência de tecnologia no Programa FX-2 do Comando da Aeronáutica, referente à aquisição do caça multiuso Gripen NG, cujo objetivo foi verificar a aderência das condições estabelecidas para o acordo de compensação com as boas práticas de referência, bem como avaliar a efetiva ocorrência da transferência de tecnologia prevista e induzir melhorias dos controles estabelecidos para tratar os riscos que possam comprometer o atingimento dos objetivos traçados.
CONCLUSÃO
15. Os elementos de informação trazidos pelo gestor evidenciam atendimento integral da recomendação inserta no subitem 9.1.1.1 do Acórdão 543/2016-TCU-Plenário, restando comprovado que o projeto-piloto foi concluído e atingiu o objetivo de demonstrar a viabilidade do programa Sisfron, tendo sido tomada a decisão pelo ACE de continuar a expansão do programa para suas demais etapas.
16. Quanto à recomendação contida no subitem 9.1.1.2 do referido decisum, verifica-se que foi atendida, porquanto foi apresentado um plano de gerenciamento do projeto e planos auxiliares para o programa como um todo.
17. Conforme constante da análise das informações relativas ao subitem 9.1.1.3 do Acórdão monitorado, o EPEx adotou as medidas de controle constantes da matriz de riscos carreada à peça 68, as quais estão sendo consideradas no plano de gerenciamento de riscos mencionado na resposta contida na peça 129, atendendo assim a recomendação expedida.
18. Conforme análise expendida na instrução precedente (peça 131) , as providências assinaladas pelo Estado-Maior do Exército sobre as recomendações para implantação de sistema informatizado único de gerenciamento de projetos que integre informações dos subprojetos do Sisfron (9.1.2.1) e acerca das ações destinadas a reduzir a rotatividade dos recursos humanos empregados no Sisfron (9.1.2.2) denotam atendimento das recomendações. Conforme esclarecido, já há sistema de gerenciamento de projetos que abarca não só o Sisfron e seus subprojetos, mas todos os demais programas estratégicos do Exército. No que respeita à redução da rotatividade do pessoal envolvido no programa Sisfron, a reposição de ativos movimentados por técnicos de gabarito equivalente e o uso de militares inativos, que não são movimentados, parecem ser os recursos possíveis de serem utilizados nesse caso. Por essas razões, as recomendações dirigidas a esse órgão podem ser consideradas atendidas.
19. O MD, por entender que o Estudo de Viabilidade de Transferência de Tecnologia (EVToT) envolve processo complexo de avaliação da viabilidade de transferência tecnológica e não apenas o mapeamento da Base Industrial e Tecnológica de Defesa (BITD) , relacionada às tecnologias que se desejam obter a partir do projeto de desenvolvimento ou de aquisição de equipamento ou sistema de emprego militar, não procedeu à normatização para implantação do EVToT, como recomendado no subitem 9.1.3.1 do Acórdão monitorado, razão pela qual não pode ser considerada atendida. 
20. Consoante análise à peça 117, foi considerada atendida a recomendação inserta no subitem 9.1.3.2 do Acórdão 543/2016-TCU-Plenário.
PROPOSTA DE ENCAMINHAMENTO
21. Diante do exposto, submetem-se os autos à consideração superior, propondo-se:
	a) considerar implementadas as recomendações consignadas nos subitens 9.1.1.1, 9.1.1.2, 9.1.1.3, 9.1.2.1, 9.1.2.2 e 9.1.3.2 do Acórdão 543/2016-TCU-Plenário;
	b) considerar não atendida a recomendação constante do subitem 9.1.3.1 do Acórdão 543/2016-TCU-Plenário;
	c) arquivar o presente processo, nos termos do art. 169, inc. V, do RI/TCU."
	É o Relatório.

não há

Não atuou.

AUDITORIA OPERACIONAL REALIZADA NO COMANDO DO EXÉRCITO - ESTADO-MAIOR DO EXÉRCITO/EME OBJETIVANDO AVALIAR A EFETIVIDADE DA ESTRUTURA DE GESTÃO E CONTROLE DO PROJETO-PILOTO DO SISTEMA INTEGRADO DE MONITORAMENTO DE FRONTEIRAS - SISFRON. MONITORAMENTO DE RECOMENDAÇÕES EXARADAS POR MEIO DO ACÓRDÃO 543/2016 - PLENÁRIO. DEVIDAMENTE JUSTIFICADO O DESATENDIMENTO DE UMA DAS RECOMENDAÇÕES. CUMPRIMENTO DOS DEMAIS COMANDOS DA DELIBERAÇÃO DO TCU. ARQUIVAMENTO DOS AUTOS.

MONITORAMENTO (MON)

Secretaria de Controle Externo da Defesa Nacional e da Segurança Pública (SecexDefesa).

Trago à apreciação deste Colegiado o Relatório de Monitoramento realizado pela Secretaria de Controle Externo da Defesa Nacional e da Segurança Pública- SecexDefesa, por força do que foi determinado no subitem 9.2 do Acórdão 543/2016-TCU-Plenário (de minha relatoria) , proferido nos autos do TC-Processo 025.650/2014-9, o qual apreciou o Relatório da Auditoria Operacional realizada no Comando do Exército - Estado-Maior do Exército/EME, em atendimento ao Acórdão 3322/2013-TCU-Plenário (Sessão de Caráter Reservado) , prolatado, no âmbito do TC Processo 016.424/2013-1, acerca da organização e da forma como está estruturado o Sistema Integrado de Monitoramento de Fronteiras - Sisfron.
2.	O Sisfron foi concebido com intuito de permitir a coleta, o armazenamento, a organização, o processamento e a distribuição dos dados necessários à gestão da faixa de fronteira terrestre, de modo a viabilizar um monitoramento contínuo e permanente desta parte do território brasileiro. Esse projeto alinha-se às orientações instituídas no Plano Estratégico de Fronteiras do Governo Federal (Decreto 7.496, de 8/6/2011) , no que tange à implementação de projetos estruturantes para o fortalecimento da presença estatal na região de fronteira e à atuação integrada dos órgãos de segurança pública, das Forças Armadas e de outras agências governamentais.
3.	Para o Exército, o Sistema deverá, além de incrementar a capacidade de monitorar os 16.886 quilômetros da faixa de fronteira (do Rio Grande do Sul ao Amapá) , assegurar o fluxo contínuo e seguro de dados entre diversos escalões da Força Terrestre (patrulhas, batalhões, brigadas, divisões, Comandos Militares de Área e Comando de Operações Terrestres) , produzir informações confiáveis e oportunas para a tomada de decisões, bem como atuar prontamente em ações de defesa ou contra delitos transfronteiriços e ambientais, em operações isoladas ou em conjunto com os outros Comandos ou, ainda, em operações interagências, com outros órgãos governamentais, como Polícia Rodoviária Federal, Polícia Federal, Receita Federal do Brasil e Instituto Brasileiro do Meio Ambiente e dos Recursos Naturais Renováveis (Ibama) . 
4.	Rememoro que os trabalhos fiscalizatórios empreendidos no âmbito desta Corte de Contas tiveram como objetivo a avaliação da efetividade da estrutura de gestão e do controle do projeto-piloto do Sistema Integrado de Monitoramento de Fronteiras - Sisfron, com foco no monitoramento de riscos e da execução do projeto.
5.	A equipe da SecexDefesa apontou como principal Achado da fiscalização realizada a incompatibilidade da estrutura e dos processos de gestão do PEE (Projeto Estratégico do Exército) Sisfron com seus atributos de relevância, materialidade, prazo e complexidade, bem como resumiu as conclusões mais relevantes em relação aos riscos associados aos processos de gerenciamento do Sisfron:
	5.1. quanto à integração, verificou-se que não há um plano único para o Sisfron, com a descrição clara dos processos necessários para identificar, definir, combinar, unificar e coordenar todas as atividades dos três subprojetos que o compõem, o que, somado à forte departamentalização presente na estrutura do Exército, faz com que cada subprojeto seja executado de forma independente, podendo impactar negativamente no cumprimento dos prazos estabelecidos, nos custos previstos e nos resultados esperados para o projeto;
	5.2. em relação ao gerenciamento do escopo do Sisfron, concluiu-se pela sua baixa maturidade, caracterizada pela falta de instrumentos formalizados para monitorar e para rastrear a evolução do projeto, para avaliar o cumprimento das metas estabelecidas e para garantir o atendimento dos requisitos demandados pelas partes interessadas;
	5.3 sobre o gerenciamento do tempo, o projeto não possui um cronograma master, o que torna o controle de prazos deficiente, sem as atualizações necessárias e sem análise sobre o desempenho do projeto, impossibilitando a tomada de decisões pela gerência com o devido suporte de informações;
	5.4 relativamente ao gerenciamento de custos, foi identificada a ausência de processos devidamente formalizados, o que dificulta o controle efetivo da evolução do valor total a ser investido no projeto Sisfron, não permite a análise da sua real viabilidade econômica, bem como o acesso a informações fidedignas e tempestivas que possam ser utilizadas pelo Ministério da Defesa e pelo Comando do Exército nas suas decisões alocativas entre projetos, considerando a sempre presente restrição orçamentária;
	5.5 no que diz respeito à qualidade, seu gerenciamento está limitado à gestão individual de cada subprojeto, havendo o risco de não serem atendidos os requisitos de funcionamento de forma integrada, tanto sob o ponto de vista técnico (integração de equipamentos) , quanto sob o ponto de vista doutrinário (integração no emprego dos meios à disposição da Força Terrestre) ;
	5.6 no que concerne aos recursos humanos empregados no projeto, não se identificou um plano único, formalizado e amplamente divulgado, que estabeleça papéis e responsabilidades, relações hierárquicas, organogramas, cronograma para mobilização e para liberação de pessoal, identificação de necessidades de treinamento, assim como estratégias para lidar com a alta rotatividade de pessoas no Exército; 
	5.7 no planejamento das comunicações do Projeto Sisfron não foram adequadamente envolvidos, ou considerados, todos os atores e os interesses que se afiguram relevantes, notadamente no que diz respeito aos agentes externos ao Exército, nem foi estabelecida uma estratégia a ser utilizada para garantir uma comunicação integrada, consistente e regular com todos os envolvidos;	5.8 quanto aos riscos envolvidos, constatou-se que o projeto iniciou sem o amparo em estudos prévios, que permitissem identificar e avaliar qualitativa e quantitativamente os riscos associados ao empreendimento em sua totalidade, e que ensejassem a elaboração de um plano de respostas a riscos;
	5.9 as aquisições do Sisfron não obedecem a um plano baseado em processos pré-definidos capazes de, principalmente, executar e administrar as aquisições do projeto, em sua integralidade, sendo enfatizado que as aquisições de bens e serviços e a execução de obras ocorrem isoladamente em cada subprojeto do Sisfron, por meio de processos pouco integrados; e
	5.10 no que se refere à Transferência de Tecnologia, conquanto o Exército elabore, anualmente, o seu Plano de Obtenção de Capacidade Material - PCM, não se identificaram estudos específicos de priorização ou de prospecção da maturidade tecnológica da Base Industrial e Tecnológica de Defesa - BITD brasileira que subsidiassem a transferência de tecnologia que ocorrerá concomitantemente ao Sisfron, havendo o risco de se onerar a execução do projeto com processos de transferência de tecnologia com baixa probabilidade de sucesso. 
6.	Diante desse contexto, este Plenário acolheu proposta de deliberação de minha autoria no TC-Processo 025.650/2014-9, para, mediante o Acórdão 543/2016, recomendar:
"9.1.1 ao Escritório de Projetos do Exército (EPEx) que: 
9.1.1.1 condicione a decisão de continuar ou não a expansão do projeto Sisfron para as próximas fases, antes do término do projeto-piloto, à realização de análises que considerem os pontos positivos e negativos envolvidos em cada opção, de modo que a escolha adotada reflita a relação custo-benefício mais favorável ao interesse público, abordando os seguintes aspectos: lições aprendidas em relação a estrutura e processos de gestão, funcionalidade sistêmica dos equipamentos e serviços, custos de desmobilizações e de renovações contratuais, perda de mão-de-obra altamente qualificada, retardos contratuais, histórico orçamentário de aporte de recursos ao projeto, cenário econômico-fiscal, impacto da variação cambial nos custos do projeto, e prejuízos erário e ao projeto provenientes de eventual descontinuidade ou redesenho do projeto; 
9.1.1.2 após as análises de reavaliação do Projeto, na forma indicada no subitem anterior, adote medidas visando à realização do Plano de Gerenciamento do Projeto para o Sisfron e os respectivos planos auxiliares, compatíveis com a complexidade, a materialidade dos recursos envolvidos e a duração do projeto Sisfron; 
9.1.1.3 avalie a oportunidade e a conveniência da adoção das medidas de controle constantes da Matriz de Riscos de Gestão do Sisfron (peça 68) para reduzir os riscos residuais apontados a níveis de tolerância aceitáveis; 
9.1.2 ao Estado-Maior do Exército - EME que: 
9.1.2.1. implante de sistema informatizado único de gerenciamento de projetos que integre as informações de todos os subprojetos do Sisfron, permita atualizações tempestivas e seja acessível a todos os membros da equipe, resguardados os devidos níveis de acesso; 
9.1.2.2 adote medidas para gerenciar a rotatividade dos recursos humanos empregados na gestão e na execução do Sisfron, em razão, principalmente, do longo prazo (cerca de 10 anos) de implantação do projeto; 
9.1.3 ao Ministério da Defesa/MD que: 
9.1.3.1 implemente procedimentos visando à elaboração de normativo estabelecendo modelo de Estudo de Viabilidade de Transferência de Tecnologia (EVToT) a ser adotado pelos comandos militares, orientando, pelo menos, quanto aos seguintes aspectos: mapeamento da base industrial e tecnológica de defesa (BITD) relacionada às tecnologias que se desejam obter a partir do projeto de desenvolvimento ou de aquisição de equipamento ou sistema de emprego militar, cotejando tal informação com as tecnologias oferecidas ou a serem negociadas no contrato principal; e estimativa de acréscimo contratual em consequência dos acordos de compensação envolvendo transferência de tecnologia; 
9.1.3.2 considerando ser da sua responsabilidade, conforme PPA 2016-2019, a implantação dos projetos estratégicos de defesa, avalie a possibilidade de compartilhar com os Comandos Militares os resultados do presente trabalho, bem como a Matriz de Avaliação de Riscos da Gestão do PEE Sisfron, observando-se o sigilo das informações, com vistas à disseminar as informações relativas a riscos e controles inerentes a projetos estratégicos de defesa e a induzir práticas de gestão com maior probabilidade de sucesso;"
7.	Nestes autos de Monitoramento, a SecexDefesa compreendeu, em instrução de mérito (peça 152) , que as respostas apresentadas pelo gestor eram suficientes para considerar implementadas as recomendações consignadas nos subitens 9.1.1.1, 9.1.1.2, 9.1.1.3, 9.1.2.1, 9.1.2.2 e 9.1.3.2 do Acórdão 543/2016-TCU-Plenário, posicionamento que compartilho com base nas informações encaminhadas pelo Escritório de Projetos e pelo Estado-Maior do Exército, bem como pelo Ministério da Defesa, as quais se encontram transcritas no item 3 do Relatório precedente.
8.	Contudo, quanto ao subitem 9.1.3.1. do aludido decisum, a unidade técnica apontou seu descumprimento, destacando o fato de que o Ministério da Defesa não procedeu à normatização para implantação do Estudo de Viabilidade de Transferência de Tecnologia (EVToT) , conforme recomendado por esta Corte de Contas, por considerar que tal estudo envolvia processo complexo de avaliação da viabilidade de transferência tecnológica e não apenas o mapeamento da Base Industrial e Tecnológica de Defesa (BITD) , relacionada às tecnologias que se desejam obter a partir do projeto de desenvolvimento ou de aquisição de equipamento ou sistema de emprego militar.
9.	Diante desse contexto, considero que a não implementação dessa recomendação foi uma opção discricionária do Ministério da Defesa devidamente justificada, pois constatada a alta complexidade envolvida, considerou-se não ser viável, nesse momento, a elaboração de uma normatização para implementação de EVToT.
10.	Acrescente-se, ainda, que não é o caso de o cumprimento do subitem 9.1.3.1. ser objeto de monitoramento em futuras fiscalizações a serem realizadas no mencionado órgão.  
	Ante o exposto, manifesto-me por que o Tribunal adote o Acórdão que ora submeto à elevada apreciação deste Colegiado. 
T.C.U., Sala das Sessões, em 15 de junho de 2022.
MARCOS BEMQUERER COSTA
Relator